【裁判字號】    94,醫,10
【裁判日期】    951130
【裁判案由】    損害賠償
【裁判全文】
臺灣臺中地方法院民事判決                94年度醫字第10號
原      告      丁  ○
兼法定代理人    丙○○
                戊○○
共同訴訟代理人  周進文律師
共同複代理人    黃逸仁律師
被      告      乙○○
訴訟代理人      甲○○
                            樓.
上列當事人間請求損害賠償事件，本院於民國95年11月21日言詞
辯論終結，判決如下：
    主  文
原告之訴及假執行之聲請均駁回。
訴訟費用由原告負擔。
    事實及理由
一、原告起訴主張：
  (一)原告丙○○於民國93年3月25日發現懷孕，經友人介紹前往
    被告所開設位於台中市○○路○段320號之己○○婦產科進行
    產檢，迄93年8月14日均於上開處所由被告實施產檢，上開
    產檢期間被告皆向原告丙○○表示母體及胎兒皆健康正常，
    惟於93年8月16日早上，原告丙○○突然左腹部疼痛且下體
    出血，原告丙○○前往己○○婦產科診所由被告實施檢查，
    被告表示係因左韌帶壓迫導致出血，多休息並服用藥物即可
    改善症狀，然於翌日凌晨原告丙○○又出現下體出血並感覺
    子宮收縮且發生規則的陣痛，原告丙○○立即由配偶陪同前
    往被告處檢查，被告對原告丙○○實施安胎注射點滴、服用
    安胎藥，並於當日下午3時回家休息。93年8月18日下午1時
    許，原告丙○○下體有米黃色物體自陰道排出，原告遂前往
    中國醫藥大學附設醫院急診處接受診治，醫護人員表示羊膜
    有部份已排出體外，無法再行安胎必須趕緊使胎兒出生，否
    則對母體及胎兒將有生命危險，隨即將原告丙○○送進產房
    ，因胎位不正，且胎兒僅有28周體重1,120公克，原告丙○○於生產過程出現缺氧情形，醫護人員給予氧氣罩而急產，
    否則原告丙○○及丁○二人生命將不保。又胎兒出生後，因
    腦部有出血現象，立即由小兒科醫護人員急救隨即送入新生
    兒加護病房，醫院並發出病危通知予原告丙○○配偶即原告
    戊○○收受。原告丙○○及丁○二人經醫院醫護人員搶救後
    雖挽回性命，但胎兒身體仍有早產兒腦室出血、慢性肺病、
    敗血症、呼吸窘迫症、視網膜病變等傷害。原告丙○○生產
    後翌日及出院並做月子後，中國醫藥大學附設醫院婦產科謝
    耀元醫師二次為原告丙○○進行超音波檢查，發現原告丙○○為「雙子宮」，即子宮被中膈一分為二，致子宮空間較小
    ，如未以剖腹將子宮中心切開，把子宮腔內的中膈切除後再
    縫合子宮，空間狹小之子宮不利胎兒生長發育，將來極可能
    發生早產。而子宮腔內的中膈切除最適當之時機為懷孕後三
    、四個月前，被告對原告丙○○實施產檢過程，顯應注意、
    能注意而疏未注意原告丙○○有「雙子宮」之情形，致未能
    採取適當且必要之醫療措施，使胎兒受到子宮腔內的中膈之
    壓迫，而發生早產，致原告丙○○及丁○二人其後生命健康
    陷於危險之狀態，而原告丁○並因早產而殘留前開腦室出血
    、慢性肺病、敗血症、呼吸窘迫症、視網膜病變等傷害，被
    告顯有過失。
  (二)被告就上開醫療契約之履行有所疏失，原告等自得依侵權行
    為及不完全給付之法律關係請求被告賠償：
    1.原告丁○部分：依民法第193條請求減少勞動能力損失新
      台幣（下同）50萬元、增加生活上支出之損害賠償50萬元
      ，民法第195條非財產上之損害賠償100萬元，以上合計為
      200萬元 。
    2.原告丙○○及戊○○部分：查原告丁○因本件醫療事故而
      早產，日後並殘存身體缺陷，原告戊○○及丙○○為丁○
      父母，與丁○之關係至為親密，此種親密關係所生之身分
      法益受侵害時，在精神上必受莫大之痛苦，且因丁○早產
      ，日後照顧亦較辛苦，原告丙○○及戊○○因此等身分法
      益受侵害，應得依民法第195條第3項規定，各請求被告賠
      償損失100萬元。
  (三)對被告抗辯之陳述：
    1.93年6月11日被告診所來電告知唐氏症及神經管缺損抽血
      檢查結果異常，翌日原告丙○○前往被告診所看檢查報告
      ，被告表示機率偏高，但應無大礙，原告如不放心可前往
      其他醫院檢查，原告為慎重起見，於同年月15日前往庚○
      醫院做唐氏症及神經管缺損抽血檢查，並於同年月29日再
      次前往庚○醫院看檢查報告，醫師表示機率偏高，但應不
      影響胎兒，庚○醫院並未建議原告做進一步檢查，原告亦
      未向被告表示庚○醫院有建議原告做進一步檢查。
    2.93年7月7日例行產檢時，被告並未建議原告丙○○做羊膜
      穿刺，原告未曾拒絕被告之建議，被告僅表示羊水中有瓣
      膜狀物，此瓣膜狀物對胎兒並無影響，並未建議原告尋求
      第二意見。至同年月21日例行產檢，被告未曾向原告丙○○表示子宮內異物可能為子宮縱膈或羊膜瓣膜，如被告有
      上開懷疑，自應採取或建議避免早產或流產之醫療作為。
    3.93年8月14日例行產檢，被告並未建議原告至醫學中心檢
      查或尋求第二意見，其病歷中記載建議尋求第二意見及赴
      醫學中心檢查並不實在；同年月16日，原告左下腹部疼痛
      且陰道出血，前往被告診所檢查，被告未曾向原告表示左
      側子宮呈現高回波性陰影，疑是腫塊物質告知病患有早產
      徵候等語，被告當日係表示可能係左韌帶壓迫導致出血，
      並開安胎藥給原告服用。
    4.93年8月18日原告丙○○因羊膜膨出，而於中國醫藥大學
      附設醫院婦產科早產，主要係因雙子宮導致，中國醫藥大
      學附設醫院病歷上未記載原告有雙子宮或雙子宮導致早產
      或有施作超音波檢查，係因中國醫藥大學附設醫院之病歷
      與事實記載不符，此有起訴狀證物三即中國醫藥大學附設
      醫院主治醫師繪製予原告之雙子宮略圖可證。
    5.94年9月8日台中榮民總醫院之診斷證明書顯示原告丙○○
      「疑是雙子宮」，建議唯有再做核磁共振或子宮鏡及腹腔
      鏡檢查才得以確定診斷。
  (四)並聲明：
    1.被告應給付原告丙○○、戊○○各100萬元、給付原告丁○200萬元，以及均自起訴狀繕本送達翌日即94年3 月30
      日起至清償日止按年息5%計算之利息。
    2.訴訟費用由被告負擔。
    3.原告願供擔保請准宣告假執行。
二、被告則抗辯以：
  (一)被告於治療過程中已克盡善良管理人責任及告知義務，並於
    93年6月7日唐氏症及神經管缺損篩檢時即顯示甲型胎兒蛋白
    及貝他人類絨毛膜性腺激素高度異常 (胎兒患有唐氏症之危
    險機率為1/552，同年齡產婦之參考值為1/1333；胎兒患有
    神經管缺損之危險機率為1/50，中國人之參考值為1/1000)
    ；93年6月12日即告知原告丙○○其胎兒有異常之高危險性
    ，並建議原告尋求第二意見並作進一步檢查；93年6月29日
    原告丙○○轉述曾至台中庚○醫院婦產科就診，庚○醫師建
    議作抽羊水檢測但原告拒絕，被告仍再度解釋胎兒有異常之
    高危險性，應作進一步檢查；93年7月7日胎兒達20週時，超
    音波檢查發現有瓣膜狀物飄浮於羊水中，疑是羊膜瓣或子宮
    腔內之隔間物質但不影響胎兒之伸展及活動，建議尋求第二
    意見並作進一步檢查；93年7月21日已向病患解釋子宮內異
    物，可能為子宮縱膈或羊膜瓣膜；93年8月14日再度解釋子
    宮腔內異常情況，病歷中已記載建議尋求第二意見及赴醫學
    中心詳細檢查；93年8月16日原告丙○○主訴左下腹疼痛及
    陰道點狀出血，超音波顯示胎兒心跳正常除左側子宮壁呈現
    陰影疑是血塊狀物質，其餘正常，告知原告子宮壓迫及早產
    徵象，為預防早產宜多臥床休息並給予安胎藥物；93年8 月
    17日原告丙○○回診，主訴左下腹仍有疼痛但無陰道出血，
    胎兒監視器每6-7分鐘出現一次子宮收縮現象，經投予安胎
    口服藥物，子宮收縮停止且無腹痛現象，經5小時監測情況
    穩定而囑以返家休息但要求持續治療追蹤，有問題要立刻就
    診，被告實已克盡善良管理人之注意義務；本件原告丙○○
    罹患子宮畸形且胎兒之唐氏症及神經管缺損篩檢高度異常，
    竟不願遵照醫囑配合轉診檢查，以致早產及新生兒異常乃係
    可歸責於己之事由，不可歸責於被告。
  (二)原告曾分別於88年9月15日、92年7月17日、93年6月15日、
    93年6月29日因陰道異常出血、下腹疼痛與產前檢查而接受
    四位婦產專科醫師之超音波子宮檢查但皆無發現子宮內異常
    現象，中國醫藥大學附設醫院之病歷上記載原告丙○○早產
    之原因係胎盤早期剝離現象，而非雙子宮，台中榮民總醫院
    之診斷證明書單憑骨盆腔超音波實無法據以診斷雙子宮；而
    原告丁○於中國醫藥大學附設醫院病歷上只記載呼吸衰竭之
    診斷，其於台中榮民總醫院之診斷證明書上縱記載發展遲緩
    ，亦未載明係屬何種類及因何而起，原告迄未舉證證明被告
    有何過失，更未能證明被告之醫療過程與其主張之損害有任
    何因果關係，其主張顯屬無據，應予駁回。
  (三)並聲明：
    1.原告之訴駁回。
    2.訴訟費用由原告負擔。
    3.如受不利之判決，被告願供擔保免為假執行。
三、下列事項為兩造所不爭執，本院採為判決之基礎：
  (一)原告丙○○於93年3月25日至同年8月17日止至被告所經營之
    己○○婦產科診所，接受被告醫師產檢。
  (二)原告丙○○所懷之子丁○於93年8月18日早產。
四、本件兩造爭執要點厥在於：被告實施產檢期間有無符合當時
    科技或專業水準可合理期待之安全性？以及原告丁○身體健
    康有無因早產受損？玆逐一說明本院得心證之理由如下：
  (一)原告雖主張：伊於93年7月7日例行產檢時，被告僅表示羊水
    中有瓣膜狀物，此瓣膜狀物對胎兒並無影響，嗣後於同年月
    21日及同年8月14日例行產檢，均未向原告丙○○說明子宮
    內異物可能為子宮縱膈或羊膜瓣膜，更無建議原告至醫學中
    心檢查或尋求第二意見等情，惟為被告所否認，並辯稱：伊
    於93年7月7日胎兒達20週時，超音波檢查發現有瓣膜狀物飄
    浮於羊水中，疑是羊膜瓣或子宮腔內之隔間物質但不影響胎
    兒之伸展及活動，嗣於93年7月21日及同年8月14日產檢時，
    並已向原告丙○○解釋子宮腔內異常情況，以及建議尋求第
    二意見、赴醫學中心詳細檢查等語。經查，被告於原告丙○○在93年7月7日產檢實施超音波檢查時，發現產婦子宮內疑
    似有羊膜瓣或子宮縱隔的物質後，並於之後兩次產檢 (93年
    7月21日及同年8月14日)進行追蹤及解釋危險性，以及在原
    告丙○○於93年8月14日產檢時，建議至醫學中心進一步檢
    查等情，有被告提出之己○○婦產科病歷資料在卷可稽，本
    院審酌94年9月22日言詞辯論期日，本院就被告受理原告丙○○產檢期間有無符合當時科技或專業水準可合理期待之安
    全性以及原告丁○身體健康是否因早產而受損等爭點？協同
    兩造整理並簡化爭點時，兩造合意就上述爭執要點送請行政
    院衛生署醫事審議委員會鑑定，而送請鑑定單位鑑定時所檢
    具之文件即包括上述己○○婦產科診所病歷資料，由此可見
    ，原告固否認被告曾建議原告丙○○至醫學中心做進一步檢
    查，但對於被告所提出之上述病歷資料內容為真實乙節，並
    不爭執；況且，被告所提出之上述己○○婦產科病歷資料，
    自其形式上觀察結果，亦無竄改增補等情形，是原告主張被
    告未曾建議其到醫學中心進一步檢查等語，尚不足採。
  (二)又本院就本件爭執要點依兩造協議簡化爭點結果，送請行政
    院衛生署醫事審議委員會鑑定結果：「產婦 (指原告丙○○
    )於93年12月15日前往台中榮民總醫院婦科門診就診紀錄，
    經陰道超音波 (Transvaginal sonography)影像顯示子宮在
    橫切面影像有兩個子宮腔 (endcometrial cavity)存在，可
    以推斷其子宮應該屬於廣義的『雙子宮』 (也就是『密勒氏
    管癒合缺陷 (Mullerian fusion deect)』中的一種。只是
    依照當時的超音波影像，並無法確切區分出產婦的子宮為『
    雙子宮症 (didelphis uterus)』、『雙角子宮 (bicornuat
    e uterus)』、還是『縱隔子宮 (septate uterus)』，故依
    據現有的資料可推斷產婦是屬於有『雙子宮』的女性，但光
    依超音波資料不足以判定產婦的雙子宮為何種型態及嚴重度
    。再者，因產婦為第一次懷孕及生產，之前並無生育問題 (
    不孕、流產或早產等)的相關病史，故依現有資料不足以判
    定產婦是否有無因雙子宮所引發的臨床症狀。」、「目前國
    內外都建議針對沒有產科併發症的孕婦而言，只要於妊娠中
    期實施一次產前超音波檢查就好，其目的在於觀察胎兒各部
    器官的發育是否有重大畸形，以及羊水量與胎盤是否正常。
    查病人在己○○婦產科診所病歷記載 (93年3月25日、4月10
    日、17日、6月17日)，皆為懷孕初期洪醫師 (指被告)對於
    產婦所實施的超音波檢查，已經觀察到胚胎的個數、著床與
    發育，並且排除子宮外孕時情況，算是符合一般的醫療常規
    。接下來依照病歷記載 (93年7月7日、21日、8月14日)，洪
    醫師於懷孕20週時發現了子宮內有異常帶狀物質，並且於懷
    孕27週時，建議至醫學中心進一步檢查。因為產婦此次為第
    一次懷孕，之前並無雙子宮可能出現之臨床症狀，而懷孕初
    期也無特殊不適，洪醫師於產婦懷孕20週所實施的產前超音
    波檢查時發現產婦的子宮內疑似有羊膜瓣或子宮縱隔的物質
    ，並於接下來兩次產檢進行追蹤並且解釋危險性，且於懷孕
    27 週時建議至醫學中心進一步檢查，故洪醫師於受理產檢
    期間已有注意產檢之產婦有子宮縱隔異常之可能性並作必要
    之處置，因此洪醫師於受理產檢期間所實施之檢查符合當時
    科技或專業水準可合理期待之安全性。另查產婦於93年8月
    16日的就診病歷中出現了下腹痛及陰道出血現象，但是內診
    並沒有子宮頸變化；而於隔日8月17日09:00同樣是下腹痛出
    現，而內診也沒有出現子宮頸變化，然而在洪醫師給予產婦
    口服安胎藥 (Yutopar)每一小時一顆後到15:00無明顯子宮
    收縮現象出現後，洪醫師告訴產婦如有不舒服再回醫院之必
    要性，其後產婦回家休息。因此綜合而論，洪醫師在受理產
    檢期間並無特別不當處置導致產婦所生之病童早產而身體、
    健康受損」等語。有行政院衛生署95年10月13日衛署醫字第
    0950214127號函暨檢附鑑定書一件附卷可稽，由此可見，被
    告受理原告丙○○產檢期間所實施之處置，符合當時科技或
    專業水準可合理期待之安全性而無疏失，應堪認定。
  (三)況且，依行政院衛生署國民健康局資料顯示，早產發生之原
    因，目前在臨床上僅有50%可以得知其相關因素，其可能原
    因為：(1)社會經濟：低收入、經濟背景差、低教育程度、社
    會階層低。(2)年齡小於16歲或大於40歲。(3)營養不良。(4)疾
    病史：子宮異常、細菌尿、尿路系統感染。(5)抽菸。(6)生活
    型式：工作繁重、情緒焦慮不安。(7)產科病症：曾發生過早
    產、流產或有產科合併症 (如妊娠高血壓、產前出血、前置
    胎盤、胎盤早期剝離等等)、早期破水、多胞胎妊娠、羊水
    過多或過少、陰道感染、胎兒畸形或染色體異常、子宮頸閉
    鎖不全)等，而本件原告丁○早產之原因如何，經送請行政
    院衛生署醫事審議委員會鑑定結果，亦無法確定原委如何？
    而原告丁○所罹患早產併發症，包括呼吸窘迫症候群(respi
    ratory distress syndrome)、早產兒呼吸暫停(apnea of
    prematurity)、開放性動脈導管 (patent ductus arterios
    us)、貧血等四項問題，均已緩解，事後即少復發，並不影
    響預後，且無其他後遺症問題；至於腦室出血及視網膜病變
    問題，須作長期追蹤檢查，目前很難評估對未來之影響程度
    ，無法以治癒與否來形容等情，亦據本院函行政院衛生署醫
    事審議委員會鑑定在案。
  (四)綜上所述，本件尚無法認定原告丁○早產原因根源於原告丙○○之雙子宮症狀，且原告丁○所罹患早產併發症，均已緩
    解並不影響預後，且無其他後遺症問題，至於原告丁○所罹
    患之腦室出血及視網膜病變問題，則須作長期追蹤檢查，目
    前無法論斷治癒與否且很難評估對未來之影響程度，況且，
    本件被告受理原告丙○○產檢期間所實施之處置，已符合當
    時科技或專業水準可合理期待之安全性而無疏失，尚難認為
    其受理原告丙○○產檢所實施之處置，有何侵害原告之權利
    事項，亦無何給付不完全情形，自不應令負不完全給付或侵
    損行為之損害賠償責任。從而，原告依據不完全給付及侵權
    行為之法律關係，請求被告賠償原告丁○部分減少勞動能力
    損失50萬元、增加生活上支出之損害50萬元以及精神上損害
    100萬元 (合計共200萬元)，請求被告賠償原告丙○○及戊○○精神上損害各100萬元，於法尚有未洽；況且，民法第
    195條第3項所謂「不法侵害他人基於父、母、子、女或配偶
    關係之身分法益」，係專指基於父、母、子、女或配偶關係
    而產生之身分法益遭受侵害情形而言，例如未成年子女被擄
    略時，父母監護權被侵害所受精神上之痛苦，或者，配偶之
    一方被性強姦，他方因此身分法益被侵害受精神上之痛苦，
    本件原告丁○縱因早產而身體、健康受損，並無礙於原告丙○○及戊○○基於父母關係之身分法益，原告丙○○及戊○○依據民法第195條第3項規定，請求被告賠償其因丁○早產
    所受精神上之痛苦，亦已誤解民法第195條第3項之規定，不
    應准許。又本件原告之訴既無理由而應駁回，其假執行之聲
    請即失所附麗，應併予駁回，附予敘明。
五、訴訟費用負擔之依據：民事訴訟法第78條。
中    華    民    國    95    年    11    月    30    日
                  民事第一庭    法  官  王永春
以上正本係照原本作成
如對本判決上訴，須於判決送達後20日內向本院提出上訴狀
中    華    民    國    95    年    11    月    30    日
                                書記官


司法院資訊處製作；財團法人民間司法改革基金會備份。
